【裁判字號】    91,易,738
【裁判日期】    920731
【裁判案由】    恐嚇取財等
【裁判全文】
臺灣新竹地方法院刑事判決                          九十一年度易字第七三八號
    公  訴  人  臺灣新竹地方法院檢察署檢察官
    被      告  戊○○
                丁○○
右列被告等因恐嚇取財等案件，經檢察官提起公訴（九十年度偵續一字第七號、九十
一年度偵緝字第七二號），本院判決如左：
    主  文
戊○○、丁○○均無罪。
    理  由
一、公訴意旨略以：被告戊○○、丁○○二人前透過葉秉豐（另經檢察官為不起訴處
    分確定）獲知告訴人己○○在新竹縣五峰鄉上坪溪疏圳工程中獲利豐厚，遂基於
    妨害自由及恐嚇得利之犯意聯絡，於民國八十八年二月二十三日，由被告戊○○
  持不明之兇器，共同強押告訴人己○○及乙○○、甲○○三人，前往新竹市○○
    路三七八巷十號被告丁○○住處，而剝奪告訴人己○○與乙○○、甲○○等三人
    之行動自由，並逼迫告訴人己○○簽立新台幣（下同）一百萬元之本票一紙，因
    乙○○不從，被告戊○○即對乙○○恐嚇稱，若不簽即要其三人死亡，致告訴人
    己○○及乙○○、甲○○心生畏懼，而由告訴人己○○簽立本票一紙交予被告戊○○，被告戊○○、丁○○二人因而得財產上之不法利益。嗣經己○○等三人報
    警並扣得右開本票一紙而得知上情，因認被告戊○○、丁○○二人均涉犯刑法第
    三百零四條第一項妨害自由罪、同法第三百四十六條第二項、第一項恐嚇得利罪
    嫌等語。
二、按，犯罪事實應依證據認定之，無證據不得推定其犯罪事實；又不能證明被告犯
    罪者，應諭知無罪之判決，刑事訴訟法第一百五十四條、第三百零一條第一項分
    別定有明文。又認定犯罪事實應憑積極證據，倘積極證據不足以為不利於被告事
    實之認定時，即應為有利被告之認定，更不必有何有利之證據，最高法院三十年
    度上字第八一六號判例意旨可資參照。次按，告訴人之陳述如無瑕疵，且就其他
    方面調查又與事實相符，固足採為科刑之基礎，倘其陳述尚有瑕疵，則在未究明
    前，遽採為論罪科刑之依據，即難認適法，最高法院著有六十一年台上字第三Ｏ
    九九號判例可資參照。再按，測謊調查，係利用一般被測謊者說謊時，每有情緒
    波動之反應，用以判別是否說謊，供資參考，進而搜查蒐集證據，突破被測者之
    心防，探求事實，故測謊調查僅得止於證明被測謊者所述不實。其憑信力若何？
    仍應依職權為必要之調查，藉以究明實質的真實之所在，尚不能徒以有此形式事
    實之存在，遽採為被測者有罪之犯罪證據。原審未就測謊結果深入查證探求真相
    ，率以上訴人經法務部調查局測謊結果，其陳述「購買三萬元安毒均係自用未販
    賣予他人」時，有情緒波動之反應，應係說謊，為論處上訴人罪刑之證據，難認
    適法（最高法院八十八年度臺上字第五四一號判決意旨參照）。
三、公訴人認被告戊○○、丁○○二人涉犯上開罪嫌，無非以：右揭犯罪事實，業據
    告訴人己○○指訴歷歷，並經證人即一同與告訴人遭受剝奪行動自由之乙○○、
    甲○○二人當庭證述綦詳，復有告訴人己○○所簽發之本票一張及法務部調查局
    測謊報告書一件附卷可參等，為其論據。
四、訊據被告戊○○、丁○○二人，固均坦承有於八十八年二月二十三日，在新竹市
    ○○路三七八巷十號被告丁○○之住處與告訴人己○○及乙○○、甲○○等三人
    見面，並由己○○簽立一百萬元之本票一紙交予戊○○，惟均堅決否認有何妨害
    自由、恐嚇取財等情事，被告戊○○辯稱：我是透過丁○○才認識己○○，因我
    認識太陽建設老闆「黑棗」，他說如果有砂石買賣可以介紹給他，因此我在八十
    八年二月十四日帶己○○、乙○○、甲○○三人到新竹市○○路○段太陽建設公
    司，找老闆「黑棗」談砂石買賣細節，後來在隔天中午，甲○○、乙○○叫我拿
    一千五百萬元訂金一起到丁○○家簽約，但是當天我看到報紙上刊登縣長林光華
    有出面表示頭前溪並無河川整治之記載，提醒民眾不要上當，我覺得我被騙，就
    問己○○到底有沒有這回事，己○○跟我說保證有，還說要叫臺北的老闆拿採石
    證明下來給我們看，但他一直連絡不上，我為了仲介這個買賣已經付了十萬元的
    訂金向朋友陳信雄在新竹市○○路租地準備擺放砂石，我說我要報警，但己○○
    一直說不要報警，等到晚上十點多，他說的臺北老闆一直沒來、己○○也沒有拿
    出採石證明，是己○○自願要簽本票賠償我的損失，我們才去文具店買本票讓他
    寫，我沒有持槍，也沒有強迫他，簽本票是他們自願的，我還有跟己○○說不要
    簽，因為他是介紹人，不關他的事，中間我還有買便當給他們吃，沒有限制他們
    的自由，後來是己○○說太晚了，才簽那張本票，說明天會拿採石證明來換本票
    ，另外，測謊時我是面對牆壁，本來測謊員一直輕聲細語，突然很大聲對我叫，
    嚇我一跳，當然就會有情緒波動反應，我沒有妨害他們的自由也沒有恐嚇取財等
    語；被告丁○○則以：是葉秉豐告訴我說己○○有砂石可賣，他拿出契約書說如
    果幫他找到買主就可有佣金賺，因為太陽建設公司有委託戊○○找砂石，所以介
    紹他們認識，八十八年二月二十三日下午，己○○、乙○○、甲○○三人到我住
    處，戊○○叫我去買報紙給他們看，因為報上已經刊登並無此事，我與戊○○都
    有受騙的感覺，大約晚上七點左右，我外出買便當到八點左右才回來，只知道己○○一直打電話找臺北的老闆說要提出採石證明，戊○○說他租地已經支出不少
    錢，己○○害他損失不少，並且要報警，己○○要求不要，等臺北老闆下來再說
    ，我在場時沒有看見戊○○有掏槍出來，如果我真的有恐嚇他，己○○早就可以
    報警，何必拖到半年多以後才報警，我根本沒有妨害他們的自由，更沒有恐嚇取
    財等語置辯。
五、本院經調查各項證據後，認定被告戊○○、丁○○二人均無罪之理由如下：
（一）
  １．按，本票為有體物，並為有價證券，有經濟上之價值，公訴人起訴之事實如成
      罪，被告二人以此種恐嚇人之方法使被害人簽發、交付本票，其所為應係與刑
      法第三百四十六條第一項之恐嚇取財罪之構成要件相當，被告所得已非僅單純
      之權利或財產上之利益而已，公訴人認為係犯同法條第二項之恐嚇得利罪，尚
      有誤會（最高法院八十六年度台上字第二０五六、台非字第二五九號、八十九
      年度台上字第三七二四號等判決意旨可參）；
  ２．次按，私行拘禁或以其他非法方法，剝奪人之行動自由者，處五年以下有期徒
      刑、拘役或三百元以下罰金，刑法第三百零二條第一項定有明文；以強暴、脅
      迫使人行無義務之事或妨害人行使權利者，處三年以下有期徒刑、拘役或三百
      元以下罰金，同法第三百零四條第一項規定甚明，公訴人起訴被告二人強押告
      訴人等之事實如成罪，就此部分，被告二人所犯應依刑法第三百零二條第一項
      之剝奪人之行動自由罪，而非同法第三百零四條第一項妨害自由罪，公訴人亦
      有未恰，應先予敘明。
（二）經查，
  １．被告戊○○確曾偕同告訴人己○○與證人乙○○、甲○○二人，於八十八年二
      月十四日到位於新竹市○○路○段的太陽建設公司，談開採新竹縣上坪溪（即
      頭前溪的上游）砂石買賣細節，之後，與被告丁○○、告訴人己○○、證人乙○○、甲○○等人再一同相約於八十八年二月二十三日下午五時許，到被告丁○○位於新竹市○○路三七八巷十號三樓之住處，一起商議新竹縣上坪溪砂石
      買賣之契約內容及給付訂金問題，惟當天因為證人乙○○是否具有上坪溪的採
      石證明無法具體證明，被告戊○○認為驟然簽約，可能會導致其受有損害等情
      事，業據被告戊○○、丁○○二人於歷次偵查中及本院調查、審理時分別供述
      明確在卷，核與證人：
      (1)乙○○於偵查中（目前已中風，無法出庭陳述）證稱：我有一位洪姓朋友有
        一批砂石原料要賣，委託我找買家，我後來找到己○○，他說他認識一位葉
        秉豐先生，他關於砂石方面的資訊較廣於我們三人，於是八十八年二月二十
        三日下午五時許，己○○就帶我們三人至新竹市○○路三七八巷十號一樓欲
        商討砂石買賣細節等語相符（見八十八年度偵字第八四八二號偵查卷第十二
        、十三頁，八十八年十一月二十八日訊問筆錄）；
      (2)太陽建設公司之董事長秘書丙○○於偵查中及本院訊問時，亦結證稱：戊○○一開始來找我說有砂石可以供應我們公司時，我就問他是哪一家砂石場，
        他並沒有說什麼，隔了幾天，戊○○就帶著丁○○、己○○、乙○○等人一
        起來公司，乙○○說他有上坪溪的採石證明，但他並沒有拿出來給我看，我
        要求一定要把證明書拿出來才可能簽約，乙○○有答應我他一定會提出，後
        來報紙登出上坪溪並沒有准許採砂石的事情，我在八十八年二月二十三日當
        天上午有拿報紙給戊○○看，我覺得戊○○被騙了，他也沒再說什麼就走了
        ；而上坪溪是頭前溪之上游，一般賣砂石的人，因為開採的數量不定，所以
        他們都會先找到一塊地預為儲存、擺放砂石，當初我們公司有規劃在香山地
        區興建工程，大約是在新竹市○○路五段左右等語（見八十八年度偵字第八
        四八二號偵查卷第五八、五九頁、八十九年一月三十一日訊問筆錄，八十九
        年度偵續字第六七號偵查卷第六四反面至六五頁、九十年五月一日訊問筆錄
        ，本院卷第四十至四九頁、九十二年一月二十三日之訊問筆錄）；
      (3)出租場地給被告戊○○之陳信雄，其於偵查中證稱：我的土地在新竹市○○
        路的臺灣玻璃對面，戊○○在八十八年二月時曾找我租地說要放砂石，租金
        是一年十五萬元，面積有一分多，他已經給了訂金十萬元，後來突然又不租
        ，我就沒收訂金等語（見上開八十八年度偵字第八四八二號偵查卷第六四頁
        反面至六五頁、八十九年二月一日訊問筆錄）等人證述之情節相符。
  ２．被告二人均意在能仲介太陽建設公司成功以賺取仲介費用，然只有被告二人能
      對太陽建設公司提出合法的採石證明時，太陽建設才有可能經由被告二人的介
      紹而購買砂石，固被告二人要求告訴人己○○必須在簽約前拿具體拿出採石證
      明，此乃合情合理之舉。被告二人所為之上開辯稱，有內容為報導頭前溪整治
      工程傳有黑道介入，竟有取得河川砂石開採權之訛傳等情之報紙剪報二張附於
      八十八年度偵字第八四八二號偵查卷第四四、四五頁可稽，足認被告二人在看
      了報紙後對告訴人所產生之質疑乃合情合理，並非在雞蛋裡挑骨頭，此外，復
      有新竹縣五峰鄉公所於九十年七月十六日出具之（九十）五鄉財經字第四五六
      一號函載明該公所雖有計畫上坪溪的疏浚工程，但尚未經權責機關核定，亦未
      有上坪溪疏浚工程之發包等，並附上相關單位爭取該項工程之來往公文附於八
      十九年度偵續字第六十七號卷第九十六至一一六頁可證。基上，被告戊○○、
      丁○○二人辯稱當天係與告訴人己○○相約一同前往被告丁○○的住處討論上
      坪溪因為將有疏圳工程，所以有砂石可買賣等情之事實，可以認定，公訴人所
      指在八十八年二月二十三日，係由被告戊○○持不明之兇器與被告丁○○共同
      強押告訴人己○○與乙○○、甲○○等人前往丁○○住處部分，恐與事實不符
      。雖然告訴人己○○陳稱其所講的採石證明應為五峰鄉的羅浮游溪而非上坪溪
      ，衡情，被告戊○○及劉錦昌二人、證人乙○○等均擔任本件砂石買賣雙方之
      仲介人，其等豈會連要仲介的砂石河川在何處均不知情？更何況是連要買砂石
      的買主即太陽建設公司亦有可能會弄錯河川名稱？遑論砂石買賣金額及仲介費
      均有巨大利益可圖下（每立方米之砂石，仲介費為十元），買方及仲介人應不
      至於如此輕忽買賣而弄錯標的，是以告訴人指訴其之前所稱之採石證明並非在
      上坪溪此節，顯不足採信。
（三）次查，就告訴人己○○指稱被告戊○○當天有拿槍逼迫其簽立本票，惟，證人
      即與告訴人同行之甲○○，其於偵查中證稱：我當天開車載己○○及乙○○到
      丁○○的住處去談，因為己○○說這件工程如果介紹成，可以讓我幫他們載砂
      石，我才跟著去，我後來先離開，到底己○○是如何簽立本票一事，我並未看
      到等語（見八十九年度偵續字第六七號偵查卷第一三０反面、一三一頁，九十
      年九月七日訊問筆錄），就此，證人乙○○亦證稱：我與甲○○於當天晚間約
      九時許離開丁○○的住處，己○○仍在該處，是隔天我主動和己○○聯絡時，
      才知道他有簽發本票等語（見八十八年度偵字第八四八二號偵查卷第三三、三
      四頁、八十八年十二月十六日訊問筆錄）。衡情，告訴人己○○與乙○○、甲○○三人是當天日一同到被告丁○○的住處，被告戊○○果如真有持槍抵住證
      人乙○○頭部並恐嚇其等要賠償損害才能離開之行為，證人乙○○、甲○○二
      人為何在未有任何之賠償前被告二人竟肯讓其等先行離開？又證人乙○○、甲○○二人與告訴人己○○既為朋友，豈有獨留告訴人己○○生命遭受脅迫、生
      死生死未卜之情況下，竟先行返家未立刻向警察機關報案請求救助之理？至少
      其等在離開時，若覺有異，正可以在離開後即行報警，其等均未為之，亦未為
      隔天主動追問告訴人的狀況，顯與常理有悖，益徵證人乙○○、甲○○二人在
      離開被告丁○○之住處時，應並無何異樣才是。再者，徵諸告訴人己○○於本
      院訊問時復指稱：隔天二十四日，我有去臺北林口看採石證明，這是密件，我
      有打電話請戊○○、丁○○他們到林口來看證明，是他們不來的等語（見本院
      卷九十二年七月十四日審理筆錄），如果確有告訴人所謂的採石證明，為何是
      密件，為何不立即拿過來給被告二人看以換回其所簽發之本票？告訴人就此點
      始終無法交待清楚，誠屬可議。又，經傳訊證人即介紹告訴人己○○與被告二
      人認識之葉秉豐，其證述：八十八年二月十四日我有和己○○、乙○○、甲○○一起到中華路的營造公司談工程，之後，己○○告訴我他有簽本票一百萬元
      ，我也陪他一同到臺北找他的朋友問是否確有整治一事，己○○是在從臺北回
      來的路上才提到有簽一百萬元之本票的事等語（見八十八年度偵字第八四八二
      號偵查卷第三八至三九頁、八十九年一月六日訊問筆錄），可知，若被告戊○○曾拿槍恐嚇告訴人，告訴人己○○被釋放後，理應立刻報警偵辦，又何須在
      翌日特地北上林口查詢到底有無河川整治一事，且竟遲至返家途中才告訴同行
      的葉秉豐其係遭到被告戊○○、丁○○二人的施壓、恐嚇才簽下本票？告訴人
      就此，仍不能自圓其說。另，告訴人於報案後，警員並未曾搜得任何所謂被告
      戊○○所用以恐嚇之槍枝，此亦經證人即警員葛繼勝、張益禎及葉高煒等人於
      偵查中證述在卷，雖公訴人認為搜索的時間距離事發時間已有九個月之久，槍
      枝已遭藏放他處，警方當然搜索無著，然，公訴人以反面推論的方式顯然違背
      無證據即不能認定被告有犯罪行為之無罪推定原則。基上，告訴人之指訴既顯
      有上述諸多瑕疵存在，依上開判例意旨，尚難以此有瑕疵之指訴遽認被告戊○○、丁○○二人有恐嚇取財之犯行。
（四）再查，被告曾坤昌、丁○○二人經檢察官安排於九十一年六月十二日至法務部
      調查局所為之測謊調查，其結果認定被告戊○○、丁○○針對測謊問題均呈現
      情緒波動反應，研判均有說謊，固有法務部調查局於九十一年六月十三日出具
      之調科參字第０九一００二０四五二０號測謊報告書一件附於九十年度偵續一
      字第七號偵查卷第六九頁可參，惟揆諸上揭判決意旨，測謊調查，僅係利用一
      般被測謊者說謊時，每有情緒波動之反應，用以判別其此刻是否說謊，供為辦
      案之參考，其憑信力仍應由本院依職權為必要之調查，藉以發現實質的真實，
      尚不得作為認定被告犯罪之唯一證據，本案公訴人所提出之證據既已有上開諸
      多瑕疵，恐非僅單憑一紙不利於被告二人之測謊報告即能遽以相繩被告。
    綜上所述，公訴人所提出之證據既無法證明被告戊○○、丁○○二人有何犯罪情
    事，此外，復查無其他積極證據足資認定被告戊○○、丁○○二人有公訴人所指
    之犯行，本院自應對被告戊○○、丁○○二人均為無罪判決之諭知，以免冤抑。
六、據上論斷，應依刑事訴訴法第三百零一條第一項，判決如主文。
本案經檢察官許麗美到庭執行職務。
中      華      民      國    九十二    年      七      月    三十一    日
                                    臺灣新竹地方法院刑事第一庭
                                          法  官    遲  中  慧
右正本證明與原本無異。
如不服本判決，應於判決送達後十日內向本院提出上訴狀( 應附繕本 )，上訴於臺灣
高等法院。
                                          書記官    龔  柏  萃
中      華      民      國    九十二    年      七      月    三十一    日


司法院資訊處製作；財團法人民間司法改革基金會備份。
